臺灣苗栗地方法院刑事判決
110年度金訴字第142號
公  訴  人  臺灣苗栗地方檢察署檢察官
被      告  邱雅玲


選任辯護人  張智程律師（法扶律師）
上列被告因違反洗錢防制法等案件，經檢察官提起公訴（110年
度偵字第6800號），本院判決如下：
    主  文
乙○○犯如附表一「罪名及宣告刑」欄所示之罪，各處如附表一「
罪名及宣告刑」欄所示之刑。應執行有期徒刑陸月，併科罰金新
臺幣叁萬元，有期徒刑如易科罰金，罰金如易服勞役，均以新臺
幣壹仟元折算壹日。
    犯罪事實
一、乙○○知悉依一般社會生活之通常經驗，金融帳戶係個人理財
    及交易之重要工具，為個人信用之表徵，且在金融機構申請
    開立金融帳戶，並持金融卡至自動付款設備之方式提領款項
    均無特殊限制，一般人無故收集取得他人金融帳戶使用，或
    支付報酬或提供利益而指示他人代為提領款項之行徑常與財
    產犯罪之需要密切相關，而預見將金融帳戶提供他人使用，
    可能供他人作為遂行詐欺取財犯罪之工具，亦預見代他人提
    領匯入自己金融帳戶之不明款項再行交付，即係擔任俗稱「
    車手」之角色收取詐欺所得贓款之手法，並藉此逃避執法人
    員循線追查，仍與真實姓名年籍不詳，自稱「謝秉儒」（通
    訊軟體LINE帳號名稱為「謝秉儒-OK-忠訓貸款中心」）、「
    王鴻華」之人，共同意圖為自己不法之所有，基於縱令與「
    謝秉儒」共同從事詐欺取財犯罪，不違背其本意之不確定故
    意之犯意聯絡，於民國110年4月7日前之某日，先將其所申
    請開立之玉山商業銀行（下稱玉山銀行）帳號000-00000000
    00000號帳戶、國泰世華商業銀行（下稱國泰世華）帳號000
    -000000000000號帳戶之存摺封面翻拍照片，以LINE傳送予
    「謝秉儒」。嗣真實姓名年籍不詳之詐欺集團成員取得上開
    玉山銀行、國泰世華帳戶後，即共同意圖為自己不法之所有
    ，基於詐欺取財之犯意聯絡，分別於如附表一所示之詐騙時
    間，以如附表一所示之方式，向如附表一所示之人施以詐術
    ，致其等陷於錯誤，於如附表一所示之匯款時間，將如附表
    一所示之金額匯入如附表一所示之帳戶，復由乙○○依「謝秉
    儒」之指示，於如附表二所示之時間、地點，持如附表二所
    示之帳戶金融卡，提領如附表二所示之金額，再由乙○○於不
    詳時間，在苗栗縣○○市○○路00號85度C苗栗府東店前，將上
    開所提領之款項交付與真實姓名年籍不詳之詐欺集團成員。
二、案經戊○○、己○○、丙○○、丁○○、甲○○訴由苗栗縣警察局苗栗
    分局報告臺灣苗栗地方檢察署檢察官偵查起訴。
    理  由
一、證據能力
　　本判決以下所引用被告以外之人於審判外之陳述，檢察官、
    被告乙○○及其辯護人於本院準備程序中均表示同意作為證據
    （本院卷第39頁），且迄至言論辯論終結前均未聲明異議，
    本院審酌上開證據資料作成時之情況，認為以之作為證據應
    屬適當，依刑事訴訟法第159條之5之規定，認均有證據能力
    。
二、認定犯罪事實所憑之證據及理由
　㈠證據標目
　‧附表一「認定犯罪事實所憑之證據資料」欄所示之證據資料
　㈡本件犯罪事實，業據被告坦承不諱，並有前揭各項證據資料
    可資佐證，足認被告任意性自白與事實相符，應堪採信。從
    而，本件事證已臻明確，被告犯行洵堪認定，均應依法論科
    。
三、法令之適用
　㈠罪名及處罰條文
　⒈核被告就附表一編號1至5所為，均係犯刑法第339條第1項之
    詐欺取財罪。
　⒉被告提供金融機構帳戶幫助詐欺取財之低度行為，為其提領
    款項共同犯詐欺取財之高度行為所吸收，不另論罪。
　⒊另按共同正犯之所以應對其他共同正犯所實施之行為負其全
    部責任者，以就其行為有犯意之聯絡為限，若他犯所實施之
    行為，超越其合同意思之範圍，而為其所難預見者，則僅應
    就其所知之程度，令負責任，未可概以共同正犯論；申言之
    ，共同正犯因為在意思聯絡範圍內，必須對於其他共同正犯
    之行為及其結果負責，從而在刑事責任上有所擴張，此即「
    一部行為，全部責任」之謂。而此意思聯絡範圍，亦適為「
    全部責任」之界限（最高法院50年台上字第1060號判例、10
    1年度台上字第4673號判決意旨參照）。查本件至少有被告
    、「謝秉儒」、「王鴻華」、對告訴人等施以詐術之真實姓
    名年籍不詳之詐欺集團其他成員（無證據證明為未滿18歲之
    人，亦無證據證明有1人以上）等參與詐欺取財犯行，固堪
    認定，然被告歷次供稱：伊係聽從「謝秉儒」之指示，將提
    領款項交付「王鴻華」（或「江鴻華」）；提領款項均只有
    伊1人；伊並未與「王鴻華」有個別聯繫；伊僅將提領款項
    交付給同一人；伊只知道LINE上有「謝秉儒」；伊沒看過「
    謝秉儒」本人，只看過LINE的照片；但伊不能確定LINE照片
    即是「謝秉儒」本人等語（偵卷第37至38、43至47、204頁
    ，本院卷第36、76至77頁），又就本件犯行而言，僅查獲被
    告1人，尚未查獲「王鴻華」或詐欺集團其他成員到案，亦
    不能排除「謝秉儒」、「王鴻華」或向被告收取贓款之真實
    姓名年籍不詳之男子實係由同一人所分飾之可能性，從而，
    本件被告對其依「謝秉儒」之指示，於前揭時、地，持金融
    卡至自動櫃員機提領上開2帳戶內款項之行為，主觀上雖具
    有與「謝秉儒」共同遂行詐欺取財犯行之不確定故意，業經
    本院認定如前，惟依卷內事證，並無任何積極證據足證被告
    主觀上對於從事詐欺取財犯行之人有3人以上等情有何認識
    或預見，基於罪疑唯輕、有疑利於被告之原則，並依前揭說
    明，自難認被告所為符合刑法第339條之4第1項第2款之加重
    條件，附此說明。
　㈡共同正犯
　⒈按共同正犯在主觀上須有共同犯罪之意思，在客觀上為共同
    犯罪行為之實行，始足當之。所謂共同犯罪之意思，係指基
    於共同犯罪之認識，互相利用他方之行為以遂行犯罪目的之
    意思；共同正犯因有此意思之聯絡，其行為在法律上應作合
    一的觀察而為責任之共擔。至共同正犯之意思聯絡，不以彼
    此間犯罪故意之態樣相同為必要，蓋刑法第13條第1項、第2
    項雖分別規定行為人對於構成犯罪之事實，明知並有意使其
    發生者，為故意；行為人對於構成犯罪之事實，預見其發生
    而其發生並不違背其本意者，以故意論。前者為確定故意（
    直接故意），後者為不確定故意（間接故意），惟不論「明
    知」或「預見」，僅係認識程度之差別，不確定故意於構成
    犯罪事實之認識無缺，與確定故意並無不同，進而基此認識
    「使其發生」或「容認其發生（不違背其本意）」，共同正
    犯間在意思上乃合而為一，形成意思聯絡（最高法院101年
    度台上字第5999號、103年度台上字第2320號判決意旨參照
    ）。
　⒉被告與「謝秉儒」間，就詐欺取財犯行之範圍內，共同實行
    本件犯行，應論以刑法第28條之共同正犯。
　㈢包括一罪
　　告訴人等分別遭詐欺集團成員施以詐術，致告訴人等陷於錯
    誤而匯款至如附表一所示之帳戶內，復由被告依「謝秉儒」
    之指示，持金融卡至自動櫃員機分次提領告訴人等所匯款項
    ，均係基於同一犯意，於密切接近之時、地實行，侵害同一
    被害人之法益，應合為包括之一行為予以評價，而各論以包
    括一罪。
　㈣數罪併罰及定執行刑
　　被告就附表一編號1至5所示犯行，所犯各罪，為裁判確定前
    犯數罪，應依刑法第50條第1項前段之規定，併合處罰，並
    依同法第51條第5款、第7款之規定，定其應執行之刑。
　㈤易刑處分之折算標準
　　刑法第41條第1項前段、第42條第3項前段
　㈥起訴意旨雖認被告有起訴書所載之前科紀錄，主張本件犯行
    應論以累犯，惟除卷附刑案資料查註紀錄表外，檢察官並未
    提出足以證明被告構成累犯事實之證據資料而具體指出證明
    之方法，本院尚無從逕行認定本件犯行是否構成累犯（最高
    法院110年度台上字第5660號判決意旨參照）。
四、量刑理由
　㈠本件為被告將上開2帳戶之存摺封面翻拍照片提供與「謝秉儒
    」，並依「謝秉儒」之指示，提領詐欺所得款項，共同參與
    詐欺取財犯行之案件。被告依「謝秉儒」之指示，將金融機
    構帳戶供他人持以從事詐欺犯罪使用，又持金融卡至自動櫃
    員機提領詐欺所得款項，增加被害人尋求救濟及犯罪偵查之
    困難，嚴重危害交易秩序與社會治安，具有一定程度之惡質
    性，所為誠值非難。
　㈡被告參與上開犯行之動機主要係因當時亟需貸款，足見其規
    範意識已有偏差，行為輕率，並無特別應予斟酌之情事。被
    告本件犯行造成如附表一所示之被害人受有財產上損害，金
    額分別如附表一「匯款金額」欄所示，所侵害財產法益之情
    節及程度難謂輕微，惟參諸被告擔任車手，尚非詐欺集團之
    核心角色，就本件並未獲得任何報酬或其他不法利得，迄未
    與告訴人等達成和解或賠償其損害等情，在量刑上，自非無
    就被告之行為態樣、主觀犯意、參與程度及利得綜合斟酌之
    餘地。
　㈢另考量被告於108年間，經法院以幫助詐欺取財罪判處有期徒
    刑之前科紀錄，犯後終能坦承犯行之態度，足見其對於本件
    犯行相應之責任已有一定程度之體認，自述所受教育程度為
    高中畢業，現無業，經濟來源仰賴配偶，與4名子女及1名孫
    女同住，尚須照顧未成年子女及年幼孫女，並提出苗栗縣苗
    栗市中低收入戶證明書為佐等情，爰以行為人之責任為基礎
    ，並審酌上開各情等一切情狀，量處如附表一「罪名及宣告
    刑」欄所示之刑，併諭知有期徒刑易科罰金及罰金易服勞役
    之折算標準。
　㈣定執行刑
　　又衡酌被告所犯5次詐欺取財罪，犯罪時間、空間密接，犯
    罪類型、行為態樣、動機均屬相同，所侵害之法益亦非具有
    不可替代性、不可回復性之個人法益，責任非難重複之程度
    較高，考量刑罰邊際效應隨刑期而遞減及被告所生痛苦隨刑
    期而遞增，及被告社會復歸之可能性等情，本於罪責相當之
    要求，在法律外部性及內部性界限範圍內，綜合斟酌被告犯
    罪行為之不法與罪責程度，及對其施以矯正之必要性，定其
    應執行之刑，暨諭知有期徒刑易科罰金及罰金易服勞役之折
    算標準。
　㈤至辯護人雖請求對被告為緩刑之宣告，惟被告在本件判決前5
    年以內已經受有期徒刑以上刑之宣告確定，有臺灣高等法院
    被告前案紀錄表附卷可稽，是被告不合於緩刑條件，本院自
    無從宣告緩刑，附此敘明（最高法院54年台非字第148號判
    例、89年度台非字第62號判決意旨參照）。
五、另查：
　㈠被告擔任取款車手，並未與「謝秉儒」約定薪資計算方式，
    被告迄未領得任何報酬，業據被告於警詢及偵查中供述明確
    （偵卷第46、204頁），此外，復無其他證據足以證明被告
    因本件詐欺取財犯行獲取任何報酬或財物，難認其個人有犯
    罪所得，自無庸諭知沒收。
　㈡至被告持以提領詐欺所得贓款之上開2帳戶金融卡，雖係被告
    所有，供其本件犯行所用之物，惟既未扣案，考量上開金融
    卡本體財產價值低微，且因上開2帳戶業經通報列為警示帳
    戶而失去作用，單獨存在不具刑法上之非難性，對其宣告沒
    收或追徵，對於被告犯行之評價並無影響，亦無從藉由剝奪
    其所有預防並遏止犯罪，應認欠缺刑法上之重要性，而無沒
    收之必要，爰不予宣告沒收。
六、不另為無罪之諭知部分
　㈠公訴意旨另以：被告前揭行為，亦係基於洗錢之犯意，尚涉
    犯洗錢防制法第14條第1項洗錢罪嫌等語。
　㈡按為澈底打擊洗錢犯罪，洗錢防制法第2條規定已將洗錢行為
    之處置、分層化及整合等各階段，全部納為洗錢行為。所謂
    「處置」即同條第1款所定將犯罪所得直接予以處理之「移
    轉變更型」；「分層化」即同條第2款所定為使偵查機關難
    以追查金流狀況，以迂迴層轉、化整為零之分層化包裝方式
    ，掩飾或隱匿特定犯罪所得之本質、來源、去向、所在、所
    有權、處分權或其他權益之「掩飾隱匿型」；「整合」即同
    條第3款所定收受、持有或使用他人犯罪所得，使該犯罪所
    得披上合法之外衣，俾回歸正常金融體系之「收受持有型」
    。可見洗錢防制法已將洗錢行為之本質定性為影響合法資本
    市場之金流秩序，並阻撓偵查作為（最高法院110年度台上
    字第1797號判決意旨參照）。申言之，洗錢防制法之立法目
    的，在於防範及制止因犯特定犯罪而取得或變得之財物或財
    產上利益及其之孳息，藉由包含處置、分層化及整合等各階
    段之洗錢行為，使其形式上轉換成為合法來源，以掩飾或切
    斷特定犯罪所得與犯罪之關聯性，而藉以逃避追訴、處罰。
　㈢經查：
　⒈被告固係依「謝秉儒」之指示，提供上開玉山銀行帳戶、國
    泰世華帳戶資料予「謝秉儒」，嗣由詐欺集團其他成員持以
    詐騙告訴人等，作為詐欺犯罪不法所得之轉帳工具使用，又
    依「謝秉儒」之指示，多次提領告訴人等匯入上開2帳戶之
    款項。惟揆諸上開說明，洗錢防制法第14條第1項之一般洗
    錢罪，依同法第2條之規定，仍應以行為人有為逃避或妨礙
    所犯特定犯罪之追查或處罰之犯意及行為，為其成立要件。
    因此是否為洗錢行為，自應就犯罪全部過程加以觀察，不僅
    須行為人客觀上有掩飾或隱匿特定犯罪所得之財物或財產上
    利益之具體作為，主觀上更須具有掩飾或隱匿其犯罪所得或
    變得之財產或財產上利益與犯罪之關聯性，使其來源形式上
    合法化，以逃避國家追訴、處罰之犯罪意思，始克相當。
　⒉被告本件係提供自己所有之上開2帳戶，作為詐欺犯罪所得之
    轉帳帳戶，且其於附表二編號1至2所示之時、地，尚係親自
    持自己所有之帳戶金融卡至自動櫃員機提領，則被告本件提
    領款項之行為，既不能遽認已掩飾或切斷特定犯罪所得與特
    定犯罪間之關聯性，在客觀上是否可認係以上開2帳戶作為
    掩飾、隱匿其詐欺犯罪所得去向之用，而製造金流斷點，已
    非無疑。又被告作為車手，將詐欺贓款交付與詐欺集團其他
    成員，亦係單純依「謝秉儒」之指示所為，其客觀上之具體
    作為，既未將特定犯罪所得引入合法金融體系，或藉移轉或
    變更行為達成隱匿效果，則就被告行為態樣以觀，即難推認
    其主觀上確有掩飾或隱匿特定犯罪所得之意圖。從而，被告
    本件提領並交付贓款之行為，在客觀上是否可認係將刑事不
    法所得移轉予他人而達成隱匿效果之處置行為，或係掩飾、
    隱匿詐欺犯罪所得去向，而製造金流斷點之行為，均非無疑
    ，此外，被告主觀上既係基於共同詐欺取財之不確定故意，
    業如前述，自難憑此逕認其確有使用上開2帳戶掩飾、隱匿
    其詐欺犯罪所得，而使其來源形式上合法化，以逃避國家追
    訴、處罰之主觀意思，自無從論以洗錢防制法第14條第1項
    之一般洗錢罪。
　㈣綜上所述，本件依公訴意旨所提出之證據，尚無從認定被告
    有前揭公訴意旨所指洗錢防制法第14條第1項之一般洗錢罪
    犯行，公訴意旨認被告所為另涉上開罪嫌，容有誤會。惟公
    訴意旨既認此部分若成立犯罪，與前揭論罪科刑之部分，有
    想像競合犯之裁判上一罪關係，爰不另為無罪之諭知。
據上論斷，依刑事訴訟法第299條第1項前段，判決如主文。
本案經檢察官楊景琇提起公訴，檢察官蕭慶賢到庭執行職務。
中　　華　　民　　國　　111 　年　　6 　　月　　14　　日
　　　　　　　　　刑事第一庭　審判長法　官　陳茂榮
　　　　　　　　　　　　　　　　　　法　官　柳章峰
　　　　　　　　　　　　　　　　　　法　官　高御庭
以上正本證明與原本無異。
如不服本判決應於收受送達後20日內向本院提出上訴書狀，並應
敘述具體理由；其未敘述上訴理由者，應於上訴期間屆滿後20日
內向本院補提理由書（均須按他造當事人之人數附繕本）「切勿
逕送上級法院」。告訴人或被害人如對於本判決不服者，應具備
理由請求檢察官上訴，其上訴期間之計算係以檢察官收受判決正
本之日期為準。
中　　華　　民　　國　　111 　年　　6 　　月　　14　　日
　　　　　　　　　　　　　　　　　　書記官　林怡芳
附錄本案論罪科刑法條全文：
中華民國刑法第339條
（普通詐欺罪）
意圖為自己或第三人不法之所有，以詐術使人將本人或第三人之
物交付者，處5年以下有期徒刑、拘役或科或併科50萬元以下罰
金。
以前項方法得財產上不法之利益或使第三人得之者，亦同。
前二項之未遂犯罰之。